臺灣士林地方法院民事判決
110年度重訴字第186號
原      告  王經彥  
            黃順福  
            黃王月裡
            陳彥均  
            柯黃綉琴
            柯富華  
            郭國瑜  
共      同
訴訟代理人  李銘洲律師
被      告  張宗榮  
            張宗隆  
            張惠香  
            張美香   
共      同
訴訟代理人  王瑩婷律師
上列當事人間請求所有權移轉登記等事件，本院於民國111年7月
13日言詞辯論終結，判決如下：
    主  文
原告之訴駁回。
訴訟費用由原告負擔。
    事  實  及  理  由
一、原告主張：
  ㈠原告前向被告等人之父親即訴外人張金標(下稱張金標)購買
    附表所示建物、土地(下合稱系爭不動產)，然張金標以稅賦
    累進關係之故，與原告約定先不移轉所有權，而改為設立典
    權契約，嗣於典權關係消滅後始移轉所有權登記，前開兩造
    間設定典權之事實業經臺灣臺北地方法院70年度訴字第1200
    2號確定判決(下稱訴字第12002號判決)認定，而原告與張金
    標間確定有買賣關係且原告已如數給付買賣價金等情，亦經
    本院107年度訴字第777號判決（下稱訴字第777號判決）、
    臺灣高等法院107年度上字第1425號確定判決(下稱上字第14
    25號判決)認定在案，是張金標於典權契約關係消滅後，自
    負有移轉系爭不動產所有權予原告之義務。又張金標過世後
    ，被告等人為其繼承人，被告等人即應履行移轉系爭不動產
    所有權之義務，而系爭不動產建物部分，其中1/5應有部分
    為被告等人之母親即訴外人張劉月娥(下稱張劉月娥)所有，
    因張劉月娥現已死亡，被告等人為其繼承人，且被告等人尚
    未就張劉月娥所有系爭不動產建物之應有部分辦理繼承登記
    ，原告自得併予請求被告等人將附表編號1至11所示A欄應有
    部分五分之一辦理繼承登記後移轉登記予原告。
  ㈡為此依民法第348條第1項、第1148條及第1153條規定提起本
    訴等語，並聲明：
　⒈被告應就張劉月娥所遺附表編號1至11所示A欄建物之應有部
    分五分之一均辦理繼承登記。
　⒉被告應將附表編號1、6、7，A欄所示建物所有權及B欄所示土
    地依C欄所示應有部分移轉登記予原告王經彥。　
  ⒊被告應將附表編號2，A欄所示建物所有權及B欄所示土地依C
    欄所示應有部分移轉登記予原告黃順福。
　⒋被告應將附表編號3，A欄所示建物所有權及B欄所示土地依C
    欄所示應有部分移轉登記予原告黃王月裡。
　⒌被告應將附表編號4、5，A欄所示建物所有權及B欄所示土地
    依C欄所示應有部分移轉登記予原告陳彥均。
　⒍被告應將附表編號8，A欄所示建物所有權及B欄所示土地依C
    欄所示應有部分移轉登記予原告柯富華。
　⒎被告應將附表編號9，A欄所示建物所有權及B欄所示土地依C
    欄所示應有部分移轉登記予原告柯黃綉琴。
　⒏被告應將附表編號10、11，A欄所示建物所有權及B欄所示土
    地依C欄所示應有部分移轉登記予原告郭國瑜。　　　　　
二、被告則以：
　㈠訴字第12002號判決事件中，被告等人雖列為被告，且由張劉
    月娥為被告等人之訴訟代理人，該判決記載被告等人於該訴
    訟之聲明係請求駁回原告之訴，惟被告等人之陳述卻記載同
    意原告之陳述，惟應由原告先付約定迄今十餘年之地價稅。
    其中所載被告等人之聲明與陳述互相矛盾，該判決亦存在未
    完整引用被告方陳述之內容，故被告何以同意原告之主張，
    於訴字第12002號判決理由之敘述中，無從窺知，則原告援
    引訴字第12002號判決主張兩造間存在買賣契約關係，即有
    可議，又被告等人並未實際參與該判決之言詞辯論程序，就
    兩造間是否存在買賣契約關係，並未進行充分攻防，故該判
    決於兩造間應不存在爭點效之法律上效力。再者，觀訴字第
    12002號判決主文，係載明被告等人應協同原告辦理典權登
    記，亦無從認定兩造間存在買賣契約關係。　　　
  ㈡又兩造間前案請求塗銷典權設定等事件，即上字第1425號確
    定判決，故引用訴字第12002號判決作為理由，然並無其他
    足以證明兩造間存在買賣契約之證據，原告亦未能提出與張
    金標間任何之買賣契約書或相關證明文件，則如何逕以上開
    二確定判決作為兩造間存在買賣契約關係。另觀諸原告設定
    典權之典價價格，為新臺幣(下同)5萬元至19萬5,000元不等
    ，依照臺北市不動產交易行情價格，與原告起訴主張系爭房
    地價值2,210萬6,887元相比，顯不相當，縱令往前回推30年
    或40年之消費指數物價，系爭房地買賣價格豈僅原告設定典
    權之價值。縱認原告與張金標間有買賣關係，原告至今始提
    起請求辦理不動產移轉登記已罹於時效，是原告請求被告移
    轉系爭房地應無理由等語資為抗辯。
　㈢聲明：原告之訴駁回。
三、本院之判斷：
　㈠原告主張前向被告等人父親張金標購買系爭不動產，張金標
    死亡後，繼承人為張劉月娥及被告等人，嗣張劉月娥死亡後
    ，被告等人為其繼承人等情，為被告所不爭執，惟否認張金
    標與原告間就系爭不動產有買賣關係存在，並以前詞置辯。
　㈡查原告王經彥、黃順福、黃王月裡、柯富華、郭國瑜及訴外
    人陳增福（下稱陳增福、原告陳彥鈞之被繼承人）、柯富永
    （下稱柯富永、原告柯黃綉琴之被繼承人）前對張金標之繼
    承人即張劉月娥、被告等人提起偕同辦理建物第一次保存登
    記後設定典權登記訴訟，並獲勝訴判決確定，此有訴字第12
    002判決書在卷可參（本院卷第21至34頁）。嗣陳增福、柯
    富永死亡後，典權之繼承人為陳彥鈞（103年11月12日以遺
    囑繼承取得）、柯黃綉琴（102年5月22日以分割繼承取得）
    ，被告等人以典權存續期間屆滿後對原告等人為回贖通知，
    以典權消滅為由提起塗銷典權登記訴訟，並獲勝訴判決，亦
    有訴字第777號、上字第1425號判決書附卷可佐（本院卷第3
    5至52頁）。於訴字第12002號民事事件中，原告主張張金標
    與陳麗生、中華民國礦業協進會協議合建房屋，張金標將分
    得之系爭不動產出售予王經彥、黃順福、黃王月裡、柯富華
    、郭國瑜、陳增福、柯富永，但因稅賦累進關係，張金標求
    得原告同意，改為設立典權契約，爾後逐年分批移轉所有權
    等情，亦據兼任被告等人訴訟代理人之張劉月娥於審理中所
    自認。關於設定典權之緣由在於買賣稅賦之負擔，遂先設定
    典權之此項爭點，業經兩造於前案訴訟中為舉證及辯論後，
    並經被告自認由法院作成實質判斷，應有拘束兩造之爭點效
    力，兩造於本件訴訟自不得為相反之主張，本院亦不得作相
    異之判斷，是被告等人於本件訴訟中否認買賣關係之存在，
    並不足採。
　㈢嗣後系爭建物於75年4月1日辦理第一次登記，並於同年6月19
    日辦理典權登記，亦經本院調取訴字第777號卷宗，有該建
    物謄本在卷可參（訴字第777號卷第29至63頁）。按物之出
    賣人，負交付其物於買受人，並使其取得該物所有權之義務
    。民法第348條第1項定有明文。次按請求權，因15年間不行
    使而消滅。但法律所定期間較短者，依其規定；消滅時效，
    自請求權可行使時起算。民法第125條、第128條前段分別定
    有明文。且所謂請求權「可行使時」，係指請求權人行使其
    請求權，客觀上無法律上之障礙而言，而所謂法律上之障礙
    ，乃有法律上明文規定所致之妨礙請求權行使之事由，在請
    求權本身及其透過法院訴訟程序加以實現均有障礙，且該障
    礙係客觀上存在之情形（最高法院102年度台上字第2120號
    判決意旨參照）。於訴字第12002號事件之原告主張「被告
    陳麗生及其餘被告之被繼承人張金標，將附表二之系爭房屋
    及附表三所示基地與原告及原告之讓與人簽約，約定為買賣
    ，但出賣人則以稅負累進關係，求得原告等之同情，改為設
    立典權契約，爾後逐年依買賣關係，分批移轉所有權與原告
    」等語（見本卷第24頁訴字第12002號判決書），遂約定逐
    年移轉系爭不動產所有權，但無以典權期間屆滿後始為所有
    權移轉之約定。系爭建物於75年4月1日辦理第一次登記後，
    原告即可依據買賣關係請求出賣人移轉系爭不動產所有權，
    原告既不能證明有不能移轉系爭不動產所有權之法律上障礙
    ，則至90年4月1日止，其移轉所有權之請求權已罹於時效。
    而原告長期怠於行使權利，被告據此而主張時效抗辯，亦難
    認有違誠信原則。
　㈣按因繼承、強制執行、徵收、法院之判決或其他非因法律行
    為，於登記前已取得不動產物權者，應經登記，始得處分其
    物權。民法第759條定有明文。系爭建物其中應有部分1/5仍
    登記為張劉月娥所有，尚未辦理繼承登記，原告請求被告等
    人應先就系爭建物關於張劉月娥應有部分辦理繼承登記後再
    為移轉登記，因原告請求移轉系爭不動產所有權之請求權已
    罹於時效而消滅，其請求被告等人辦理繼承登記部分，即無
    理由。
四、綜上所述，原告基於買賣關係及繼承法律關係，請求被告等
    人就系爭建物關於張劉月娥應有部分於辦理繼承登記後，將
    系爭建物之所有權及就系爭土地按附表C欄所示應有部分移
    轉登記予原告，均無理由，應予駁回。
五、本件事證已臻明確，兩造其餘之攻擊或防禦方法及未經援用
    之證據，經本院斟酌後，認為均不足以影響本判決之結果，
    自無一一詳予論駁之必要，併此敘明。
六、據上論結，原告之訴為無理由，依民事訴訟法第78條，判決
    如主文。
中　　華　　民　　國　　111 　年　　8 　　月　　3 　　日
                          民事第二庭
                              法  官  辜  漢  忠  
以上正本係照原本作成。
如對本判決上訴，應於判決送達後20日內向本院提出上訴狀，若
委任律師提起上訴者，應一併繳納上訴審裁判費，否則本院得不
命補正逕行駁回上訴。　
中　　華　　民　　國　　111 　年　　8 　　月　　3 　　日
                              書記官  潘  盈  筠